臺灣臺北地方法院民事判決　　　　　　　99年度訴字第1875號
原　　　告　永豐期貨股份有限公司
法定代理人　葉黃杞
訴訟代理人　劉志豪
被　　　告　惠勝實業股份有限公司
法定代理人　陳夢軒
訴訟代理人　許中銘律師
上列當事人間返還不當得利事件，經臺灣高雄地方法院移送前來
，本院中華民國100年4月18日辯論終結，判決如下：
    主  文
被告應給付原告新臺幣肆佰伍拾萬元，並自民國九十八年十一月
十七日起至清償日止，按年息百分之五計算之利息。
原告其餘之訴駁回。
訴訟費用由被告負擔十分之九，餘由原告負擔。
本判決第一項於原告以新臺幣壹佰伍拾萬元為被告供擔保後，得
假執行。但被告如以新臺幣肆佰伍拾萬元為原告預供擔保，得免
為假執行。
原告其餘假執行之聲請駁回。
    事實及理由
一、原告主張：
（一）被告為原告（原名建華期貨股份有限公司）股東，持有股
      份1,500,000股。嗣原告於民國95年1月17日辦理減資三成
      並以現金退回股本，應退回股本為新台幣（下同）450 萬
      元，退回之股款經原告於95年1月23日開立DA0000000 之
      支票交付予被告公司職員劉武雄收訖並完成兌領。詎於96
      年6月，訴外人中央信託局股份有限公司（原中央信託局
      與台灣銀行股份有限公司於96年7月1日合併，嗣由台灣銀
      行為存續公司）起訴主張被告公司於91年8月20日業已提
      供所持有原告公司發行之股票1,500,000股設質予該公司
      ，於質權存續期間內，該減資所應退回之450萬元股款應
      交由訴外人台灣銀行收取。案經三審於98年7月23日判決
      確定，認原告應將該減資款如數並加計遲延利息交付予台
      灣銀行。後經原告於98年8月12日給付並賠償遲延利息及
      裁判費等合計4,821,887元。是被告既於95年1月23日受領
      原告給付之450萬元款項，乃被告所受之利益，而訴外人
      台灣銀行依質權關係主張原告對被告之給付不生效力，而
      應另為給付減資款加計遲延利息及裁判費用共4,821, 887
      元顯為原告所受之損害。被告自應依民法第179條及第182
      條第2項之規定返還予原告。爰依之不當得利法律關係，
      提起本件訴訟。並聲明：（一）被告應給付原告新台幣肆
      佰捌拾貳萬壹仟捌佰捌拾柒元，及自民國98年8月13日起
      至清償日止，按年息百分之五計算之利息。（二）願供擔
      保，請准宣告假執行。
二、被告則抗辯以：
    被告與訴外人台灣銀行之證券質權設定已經符合民法第908
    條之規定，但未依公司法第165條規定登記，本不生對抗原
    告之效，詎原告竟於二審中將質權已經生效並得對抗公司一
    節，列為不爭執事項，而生不利原告之結果，乃原告公司錯
    用攻擊防禦方法所生之不利益，且上開程序均未通知被告參
    加訴訟，自不得對被告有何主張。另被告積欠台灣銀行金額
    若干，有無執行名義，是否確已收受原告發回減資款450 萬
    元，均應由原告舉證。況被告基於股東地位受領減資款有法
    律上原因並無不當得利等語。並聲明：原告之訴及其假執行
    之聲請均駁回；如受不利判決，願供擔保請准宣告免為假執
    行。
三、兩造不爭執之事項：
（一）被告持有原告公司150萬股股票，經原告於95年1月17日辦
      理減資三成，並以現金450萬元退回股本。原告以發票日
      為95年1月23日，票號：ＤＡ0000000號之支票辦理退款，
      原告支票簽收單蓋有被告公司圓戳章及劉武雄之人之簽名
      ，該支票於95年1月27日兌現領款（見雄院卷第7、8頁及
      本院卷第78頁）。
（二）被告於89年9月6日邀王文貴、張水忠、王世權、王賢焜為
      連帶保證人向前中央信託局（嗣經臺灣銀行合併）借款一
      億元，並訂立購料借款契約及委任契約，嗣於92年6月11
      日簽訂第二次增補契約，變更連帶保證人為徐立、張水忠
      、何明德、徐傳來。被告並於91年8月20日提供原告股票
      150萬股設質於前中央信託局，經被告於該股票背書，但
      未登記於股東名簿（見本院卷第41至48頁）。
（三）原告因發放上開減資分配款予被告，對臺灣銀行不生效力
      ，應給付臺灣銀行450萬元及97年10月3日起之法定遲延利
      息。經最高法院98年台上字第1301號駁回上訴確定。原告
      於98年8月13日給付臺灣銀行共4,696,153元（見雄院卷第
      13至23頁）。
四、得心證之理由
    原告主張被告無法律上原因受有原告代被告清償臺灣銀行之
    利益致原告受損害，為被告所否認，並以前揭情詞置辯，經
    查：
（一）原告主張被告確向前中央信託局借款1億元，且因原告減
      資三成，而將被告持有原告公司150萬股股票，以450萬元
      退回股本，原告以發票日為95年1月23日，票號：ＤＡ
      0000000號之支票辦理退款，原告支票簽收單蓋有被告公
      司圓戳章及劉武雄之人之簽名，該支票於95年1月27日兌
      現領款等情，業經證人即被告前董事長王文貴及財務副總
      趙英助分別就被告曾向中央信託局借款及劉武雄為被告總
      務，原告所簽立禁止背書轉讓應已存入公司交通銀行帳戶
      兌領等情到庭結證無誤（見本院卷第71至73頁），並有購
      料借款契約、委任契約及第二次增補契約暨建華期貨股份
      有限公司支票簽收單、帳戶明細及上開支票正反面影本在
      卷可查（見雄院卷第7、8頁及本院卷第41至48頁、第78頁
      ），被告抗辯並未向臺灣銀行借款且未自原告受領該450
      萬元減資款云云，要不足採。
（二）被告雖辯稱設質股票，需登載於公司股東名簿始得對抗公
      司，原告卻於前案不爭執該設質股票以生效且得對抗原告
      ，原告攻防錯誤，所受不利判決不得對被告主張云云，惟
      查，質權以未記載權利人之有價證券、票據、或其他依背
      書而讓與之有價證券為標的物者，其所擔保之債權，縱未
      屆清償期，質權人仍得收取證券上應受之給付。如有使證
      券清償期屆至之必要者，並有為通知或依其他方法使其屆
      至之權利。債務人亦僅得向質權人為給付。民法第909條
      定有明文，而該條所謂「其他依背書而讓與之有價證券」
      ，係指「未載權利人之有價證券、票據」以外，其他依背
      書而轉讓之有價證券，故舉凡以背書交付即生轉讓效力之
      有價證券均屬之。而記名股票，依公司法第164條規定，
      僅須背書交付即轉讓之生效力，至於有無登載於股東名簿
      ，則屬能否對抗公司及第三人之另一問題。是本件系爭設
      質股票，既屬民法第909條所謂之「其他依背書而讓與之
      有價證券」，被告亦已背書設質，訴外人臺灣銀行自得依
      民法第909條請求本件原告給付減資款等情，業經臺灣高
      等法院97年度上字第843號判決判認在案，要無未登記股
      東名簿，原告即得拒絕臺灣銀行之請求之理。參諸被告所
      持有之原告股票背面轉讓登記表欄內，已有被告與前中央
      信託局間之就系爭質權設定經原告登記之記載一事，有股
      票影本附卷為憑（見本院卷第76、77頁），則原告既已登
      記顯知悉設質情事，自無不得對抗原告之處，遑論原告亦
      經前開判決認定就減資款逕交被告有重大過失存在，自與
      原告於該案不爭執該設質得對抗原告之錯用攻防方法可言
      ，更與被告有無受訴訟參加無涉，是被告前述所辯，亦屬
      無據。
（三）按無法律上之原因而受利益，致他人受損害者，應返還其
      利益。雖有法律上之原因，而其後已不存在者，亦同。民
      法第179條已有明定。又依不當得利之法則請求返還不當
      得利，以無法律上之原因而受利益，致他人受有損害為其
      要件，故其得請求返還之範圍，應以對方所受之利益為度
      ，非以請求人所受損害若干為準。最高法院61年台上字第
      1695號判例意旨可參。本件被告已經自原告領取股票減資
      款，原告經訴外人即股票質權人臺灣銀行請求後，又經法
      院判決認定應給付臺灣銀行為質權效力所及之同筆減資款
      ，兩造之間被告顯然無法律上原因受有原告代為向臺灣銀
      行清償450萬元之利益甚明，是原告僅得請求被告返還450
      萬元之利益，至原告主張被告應支付其損害450萬及其餘
      裁判費及利息共計4,821,887元云云，顯與不當得利之規
      範意旨不符，要不足採。末按給付無確定期限者，債務人
      於債權人得請求給付時，經其催告而未為給付，自受催告
      時起，負遲延責任。其經債權人起訴而送達訴狀，或依督
      促程序送達支付命令，或為其他相類之行為者，與催告有
      同一之效力；遲延之債務，以支付金錢為標的者，債權人
      得請求依法定利率計算之遲延利息；應付利息之債務，其
      利率未經約定，亦無法律可據者，週年利率為百分之五，
      民法第229條第2項、第233條第1項前段、第203條定有明
      文。原告主張被告應自其付清臺灣銀行款項之日起算遲延
      利息，然本件不當得利債權應屬無確定期限之債，其未能
      舉證以資證明其已經催告被告應於該日清償，則依上開說
      明，應自本件原告聲請之支付命令送達被告後，始能請求
      法定遲延利息，而被告係於98年11月16日收受支付命令（
      見雄院卷第31頁），則遲延利息應自98年11月17日起算。
      故原告請求被告給付450萬元及自98年11月17日起至清償
      日止，按週年利率5%計算之法定遲延利息，即為有據，逾
      此範圍，則屬無理。
五、綜上所述，原告主張被告無法律上原因受有其代向臺灣銀行
    清償450萬元之不當得利，甚為可採。被告所辯均無可取。
    從而，原告依民法第179條之規定，請求被告給付450萬元及
    自98年11月17日起至清償日止按年息百分之五計算之利息，
    為有理由，應予准許。逾此所為請求，為無理由，應予駁回
    。兩造均陳明願供擔保，聲請宣告假執行或免為假執行，關
    於原告勝訴部分均核無不合，爰分別酌定相當之擔保金額准
    許之。至於原告敗訴部分既經駁回，其假執行之聲請亦失所
    附麗，應併予駁回。
六、本件事證已臻明確，兩造其餘之攻擊防禦方法及所提證據，
    經審酌後認均無礙判決之結果，爰不予一一論述。
七、據上論結，本件原告之訴一部有理由，一部無理由，依民事
    訴訟法第79條、第390條第2項、第392條第2項，判決如主文
    。
中    華    民    國    100    年    5    月    9     日
                  民事第六庭    法  官  吳定亞
以上正本係照原本作成。
如對本判決上訴，須於判決送達後20日內向本院提出上訴狀。如
委任律師提起上訴者，應一併繳納上訴審裁判費。
中    華    民    國   100    年    5     月    9     日
                                書記官  張婕妤